【裁判字號】    90,上訴,226
【裁判日期】    900711
【裁判案由】    偽造文書等
【裁判全文】
臺灣高等法院臺中分院刑事判決                      九十年度上訴字第二二六號
    上  訴  人
    即  被  告  甲○○
右上訴人因偽造文書等案件，不服臺灣苗栗地方法院八十八年度訴字第三七二號中華
民國八十九年十二月十五日第一審判決（起訴案號：臺灣苗栗地方法院檢察署八十八
年度偵續字第一三號），提起上訴，本院判決如左：
      主    文
原判決撤銷。
甲○○連續行使偽造私文書，足以生損害於他人，處有期徒刑壹年伍月。
偽造之「丙○○」印章壹枚、及在附件一所示借據上所偽造之「丙○○」簽名署押共
貳枚與偽造之「丙○○」印文共肆枚、及在附件二所示「卡通融貸款契約」上所偽造
之「丙○○」印文共參枚、及在附件三所示「借據」上所偽造之「丙○○」印文共肆
枚、以及在附件四所示「借據」上所偽造之「丙○○」印文共肆枚，均沒收。
      事    實
一、甲○○曾於民國（下同）八十五年六月間，以其即將購買汽車須向銀行辦理借款
    為詞，請求丙○○擔任其向銀行借款之連帶保證人。丙○○因上開購車借款尚有
    汽車可供清償擔保，認為風險有限，乃同意擔任上開購車借款之連帶保證人。詎
    甲○○因尚欲向新竹區中小企業銀行苑裡分行（現已改名為新竹國際商業銀行，
    以下簡稱為新竹企銀苑裡分行）辦理借款，恐丙○○不願擔任各該借款之連帶保
    證人，竟未經丙○○之同意或授權，並基於行使偽造私文書之概括犯意，先於八
    十五年六月間，利用不知情之苗栗縣苑裡鎮內已成年不詳姓名刻印商人，偽造「
    丙○○」之印章一枚，後即於：（一）八十五年六月間某日，在附件一所示之新
    竹企銀苑裡分行「借據」連帶保證人與對保欄連帶保證人項下，各偽造「丙○○
    」之簽名署押一枚（共二枚），後並以上開偽造之「丙○○」印章，偽造「丙○
    ○」之印文共四枚，後再填寫附件一之「借據」所示借貸內容，據以偽造丙○○
    同意擔任上開借貸債務連帶保證責任之私文書完成，後即於八十五年六月十七日
    持以行使，向新竹企銀苑裡分行借得新台幣（下同）六十七萬元之購車借款。（
    二）同年六月間某日，偕同新竹企銀苑裡分行承辦人員陳明偉，到丙○○之友人
    陳茂春在苗栗縣苑裡鎮○○路八十七號之住所，以欲請丙○○擔任其購車借款之
    連帶保證人為詞，欲請丙○○在相關借據上簽名。甲○○到場後，即取出尚未書
    寫借款人、其借款金額與借貸日期等事項亦均空白之新竹企銀苑裡分行如附件二
    所示之「卡通融貸款契約」、及附件三所示之「借據」（年金法、分期償還、消
    費者、汽車貸款專用）各一份，請求丙○○在上開「借據」與「卡通融貸款契約
    」之連帶保證人欄下簽名。丙○○認為此即係辦理購車借款之借據，乃在附件二
    所示之「卡通融貸款契約」連帶保證人與對保人簽章欄，各簽「丙○○」之簽名
    署押一枚（共二枚）。另又在附件三所示之「借據」之連帶保證人與對保欄連帶
    保證人項下各簽「丙○○」之簽名署押一枚，但因其在對保欄連帶保證人項下，
    係將姓名簽寫在「住址」欄下，陳明偉要求重簽，丙○○乃又在上開「借據」之
    連帶保證人與對保欄連帶保證人項下，再加簽「丙○○」之簽名署押各一枚（以
    上共計四枚）。惟甲○○取回上開「卡通融貸款契約」及「借據」之後，並未向
    新竹企銀苑裡分行辦理購車借款，而係盜用丙○○之上開簽名署押，再以偽造之
    「丙○○」印章，在上開附件二所示「卡通融貸款契約」上，偽造「丙○○」之
    印文共三枚，另在附件三所示「借據」上，偽造「丙○○」之印文共四枚，後再
    填寫各如附件二、三所示之借貸內容，據以偽造丙○○同意擔任附件二、三所示
    借貸債務連帶保證責任之私文書完成，後即持以向新竹企銀苑裡分行連續行使，
    先後於八十五年六月二十九日、及於八十五年八月三十日，依序向新竹企銀苑裡
    分行借得三十萬元、及六十萬元之普通借款（非購車借款）。（三）其間，即於
    同年七月十六日下午，甲○○另又以附件三所示之「借據」因有重複簽名，銀行
    要求作廢重簽為詞，再持亦未書寫借款人、其借款金額與日期亦尚空白之附件四
    所示「借據」（年金法、分期償還、消費者、汽車貸款專用）一紙，到苗栗縣苑
    裡鎮蕉埔里附近某山坡地，請求丙○○在此張「借據」之連帶保證人與對保欄連
    帶保證人項下各簽「丙○○」之簽名署押一枚（共二枚）。甲○○嗣即再盜用丙
    ○○之上開簽名署押，並以偽造之「丙○○」印章，在上開附件四所示「借據」
    上，偽造「丙○○」之印文共四枚，後再填寫附件四所示之借貸內容，據以偽造
    丙○○同意擔任此筆借貸債務連帶保證責任之私文書完成，並於八十五年十月二
    十四日持以向新竹企銀苑裡分行行使，而向新竹企銀苑裡分行借得一百萬元之普
    通借款（非購車借款）。甲○○上開偽造私文書並持以行使之行為，均足生損害
    於丙○○及新竹企銀苑裡分行辦理貸款核貸業務之正確性。嗣至八十七年五月間
    ，因甲○○經濟惡化，無力繳納上開借款之本金及利息，經新竹企銀苑裡分行陸
    續向台灣新竹地方法院聲請對丙○○核發支付命令，經丙○○調閱相關資料始悉
    上情。
二、案經被害人丙○○訴請臺灣苗栗地方法院檢察署檢察官偵查起訴。
      理    由
一、訊據上訴人即被告甲○○（以下簡稱為被告）矢口否認伊有前開行使偽造私文書
    之犯罪情事，並辯稱：附件一、二、三、四所示各紙「借據」及「卡通融貸款契
    約」其中之「丙○○」簽名，均係告訴人丙○○（以下簡稱為告訴人）親自簽寫
    ，「丙○○」之印文亦係以告訴人交付之印章用印，應為真正，上開借貸詳情，
    伊事先均有告知告訴人，告訴人亦同意擔任各該借貸債務之連帶保證人，才會在
    上開「借據」及「卡通融貸款契約」上面簽名蓋章，伊並無偽造私文書並持以行
    使之犯罪情事，告訴人係因為脫免連帶保證人之責任，才為不實之指訴，伊應不
    為罪等情。
二、然查：（一）本案被告前開犯罪事實，已據告訴人指訴甚詳。本案被告與告訴人
    並無親戚關係，僅因被告替人搭設鐵架時，有時會叫告訴人駕駛汽車運送，而有
    生意往來，此係被告所自承之事實。而附件一、二、三、四所示之四筆借款，除
    附件一所示之借款係購車借款，有辦理汽車動產擔保，可以所購汽車作為債務清
    償之擔保之外，其餘附件二、三、四所示之三筆借款均無物上擔保，上情亦據新
    竹企銀苑裡分行承辦人員陳明偉於本院訊問時，證述明確（見本院卷宗第三一頁
    ）。附件二、三、四所示之三筆借款既無物上擔保，連帶保證人需負連帶清償責
    任，而被告與告訴人又非親故，在此情形，告訴人訴稱：其係因被告請其擔任購
    車借款之保證人，思忖此筆債務有所購汽車作為債務清償之擔保，風險有限，才
    會同意擔任購車借款之保證人，其不會為被告擔任附件二、三、四所示三筆借款
    之連帶保證人各情，自堪認與情理無違。又本案告訴人雖承認有因前開原因，而
    在附件二、三、四所示之三筆借據對保欄內簽名，惟附件一、二、三所示三件借
    貸契約之勸募人（即新竹企銀苑裡分行招攬貸款業務之人）陳明偉，已證稱其陪
    同被告找告訴人在借據上簽名時，並未與告訴人交談，而名義上之對保人劉碧霞
    、劉銘輝亦證稱並未辦理對保。另外附件四所示借貸契約之勸募人徐麗月亦證稱
    其係委由陳明偉對保，而陳明偉則坦稱並未辦理對保。是本案告訴人在附件二、
    三、四所示之三筆借據對保欄內簽名之時，新竹企銀苑裡分行人員陳明偉縱曾在
    場，且告訴人亦有在對保欄簽名，亦不能依據上情，而認定告訴人係因知悉借貸
    詳情並同意作保才在各該「借據」、及「卡通融貸款契約」上簽名。（二）經原
    審法院將附件一、二、三、四所示之「借據」及「卡通融貸款契約」送請法務部
    調查局鑑定筆跡結果，已鑑認附件一所示借據上之「丙○○」簽名部分，字跡邊
    緣顯有潛伏刻痕，應係循其刻痕複筆描繪而成，此有法務部調查局八十八年六月
    二十五日八八陸（二）字第八八○四四六○五號函在卷可稽（見八十八年度偵續
    字第一三號偵查卷宗第六六頁）。如係常人簽名，應無上開複筆描繪之情。且附
    件一所示借據上之「丙○○」簽名，依其運筆結構，亦與附件二、三、四所示各
    紙「借據」及「卡通融貸款契約」上之告訴人簽名有異。其中「慶」（簡體字）
    字尤其明顯。是法務部調查局雖以附件一所示借據上之「丙○○」簽名，因有複
    筆描繪，致失其原本筆劃特性，而未能鑑認此部分簽名是否被告偽造，但依據上
    情，益證告訴人就此部分之指訴，應非虛構。（三）又附件一、二、三、四所示
    各紙「借據」及「卡通融貸款契約」上之告訴人印文，雖因其中部分借據有因印
    泥淤積致紋線模糊欠清晰，以致無法憑其細部特徵以精確認定是否出於同一印章
    之情事，惟經疊合比對，上開印文之邊框、字形並無顯著差異，上情亦經法務部
    調查局鑑定明確，有同上鑑定函附卷可稽。被告、告訴人、及新竹企銀苑裡分行
    承辦人員陳明偉等人，亦均未爭辯此係不同印章所蓋，附件一、二、三、四所示
    各紙「借據」及「卡通融貸款契約」上之告訴人印文，應係同顆印章蓋用無疑。
    雖被告辯稱上開「丙○○」之印章係告訴人所交付，係屬真印，惟此為告訴人所
    否認。且被告對上開「丙○○」印章之來源，先於偵查中辯稱：「是丙○○放在
    銀行交給陳明偉，準備作保用」等語（見八十七年度偵字第三九一八號偵查卷宗
    第十六頁），繼則改稱：「是他（指丙○○）自己拿給我的，我請他作保證人，
    他先簽名，後來才蓋章」等情（見同上偵查卷宗第十九頁），後在原審法院訊問
    時，又改稱：「丙○○的章第一次是隔天交給我，我就交給陳明偉，因為他是對
    保人，印章就放陳明偉那裡」云云（見原審卷宗第三一頁）。惟新竹企銀苑裡分
    行承辦人員陳明偉無論在原審法院訊問時，或在本院訊問時，均否認有向被告收
    受上開「丙○○」之印章（見原審卷宗第三二頁，本院卷宗第二十頁），並證稱
    不知被告是如何蓋用「丙○○」之印文（見本院卷宗第六三、六五頁），核與被
    告所辯不符。且附件一、二、三、四所示之借貸契約，其借款日期均有相當差距
    ，告訴人豈會預知被告日後會續借款，並願一直將其印章長期交付銀行職員保管
    ，以備用印。被告上開所辯，亦與常情不符，尚難採信。附件一、二、三、四所
    示之「借據」或「卡通融貸款契約」共有四紙，詎被告卻未能提出任何告訴人有
    交付印章或如何用印之確切說明與證據，堪證告訴人指訴被告有盜刻其印章並偽
    造之印文之犯罪情事，應非無稽。以被告用印時、地研判，被告應有在八十五年
    六月間，利用不知情之苗栗縣苑裡鎮內已成年不詳姓名刻印商人，偽造「丙○○
    」之印章一枚無疑。被告既堪認定有盜刻告訴人印章並偽造其印文之犯罪情事，
    而新竹企銀苑裡分行承辦人員陳明偉於本院訊問時，又證稱該銀行在辦理對保時
    ，大部分之借據都沒有寫金額（見本院卷宗第四○頁），核與被告所辯相符，參
    酌上情，除堪認定被告有在附件一所示之「借據」上，以上開偽造之「丙○○」
    印章，偽造「丙○○」之印文共四枚，後再填寫附件一之「借據」所示借貸內容
    ，據以偽造丙○○同意擔任上開借貸債務連帶保證責任之私文書完成之外，被告
    亦應有於前開時、地，以欲請告訴人擔任其購車借款之連帶保證人為詞，請告訴
    人在附件二、三、四所示之「借據」或「卡通融貸款契約」上簽名之後，再盜用
    其上開簽名，並以相同方法，偽造各如附件二、三、四所示之「丙○○」各印文
    ，據以偽造各如附件二、三、四所示告訴人同意擔任各該借貸債務連帶證責任之
    私文書完成，應堪認定。（四）又新竹企銀苑裡分行承辦人員陳明偉於本院訊問
    時，雖指證其於八十五年六月間某日，與被告到苗栗縣苑裡鎮○○路八十七號即
    陳茂春之住所，係請告訴人在附件一、及附件二所示之「借據」及「卡通融貸款
    契約」上簽名（見本院卷宗第四十頁）。惟附件一所示「借據」上告訴人之簽名
    係屬偽造，其說明已有如前述，且經本院將附件一、二所示之「借據」及「卡通
    融貸款契約」送請法務部調查局鑑定結果，法務部調查局亦鑑認上開「借據」及
    「卡通融貸款契約」上之「丙○○」簽名，並非同一枝筆所書寫，此有法務部調
    查局九十年五月三十日九○陸（二）字第九○○三五○三六號函在卷可稽（見本
    院卷宗第八五頁）。如有同時簽名情事，豈會用不同筆書寫。而陳明偉係新竹企
    銀苑裡分行承辦上開借貸人員，債權是否存在與其對新竹企銀苑裡分行之責任有
    觀，本院認其此部分之證詞，尚不足採信。另被告於本院訊問時，所辯：附件一
    所示之「借據」，係在陳茂春之住所請告訴人簽名，而附件二、三所示之「借據
    」及「卡通融貸款契約」，係分二次均在蕉埔山上請告訴人簽名，附件四所示之
    「借據」，則在銀行請告訴人簽名各情（見本院卷宗第七六頁），經核亦與被告
    在原審供承有一次簽二張乙情（見原審卷宗第二九頁）不符。再徵之告訴人所訴
    稱：其在附件三所示之「借據」有加簽姓名情事，亦有上開「借據」影本附卷可
    稽，所訴信而有徵各情，本院認告訴人指訴其於前開時間，在陳茂春之住所，係
    在附件二、及附件三所示之「卡通融貸款契約」及「借據」上簽名，嗣後被告才
    又於前開時、地，另又以附件三所示之「借據」因有重複簽名，銀行要求作廢重
    簽為詞，再持附件四所示「借據」請其簽名，應屬可信。（五）被告偽造前開私
  文書後，又有於前開時、地，連續為前開行使偽造私文書之犯行部分，復有附件
    一、二、三、四所示之「借據」及「卡通融貸款契約」影本附卷足憑，被告上開
    行使偽造私文書之行為，亦足損害於丙○○及新竹企銀苑裡分行辦理貸款核貸業
    務之正確性，事證明確，被告之犯行應堪認定。
三、核被告所為，係犯第二百十六條、第二百十條之行使偽造私文書罪。至於被告盜
    顆告訴人之印章（此部分利用不知情之刻印商人為之，係間接正犯），係偽造其
    印文之階段行為，其另偽造告訴人之簽名署押、盜用告訴人之簽名署押、及偽造
    告訴人之印文，均係偽造私文書之部分行為，均被吸收，而不另論罪。又被告偽
    造私文書後持以行使，其偽造私文書之低度行為，亦被行使偽造私文書之高度行
    為所吸收，亦不另論罪。另被告先後四次行使偽造私文書之犯行，其犯罪時間緊
    接，犯罪構成要件相同，顯係基於概括犯意反覆為之，應依連續犯規定論以一罪
    ，並加重其刑。又被告所偽造之「丙○○印」印章一枚雖未經扣案，但不能證明
    已經滅失，應依刑法第二百十九條之規定宣告沒收。又被告在附件一所示借據上
    所偽造之「丙○○」之簽名署押共二枚，及偽造之「丙○○」印文共四枚；另在
    附件二所示「卡通融貸款契約」上偽造之「丙○○」印文共三枚；另在附件三所
    示「借據」上偽造之「丙○○」之印文共四枚；又在附件四所示「借據」上偽造
    之「丙○○」印文共四枚，亦均應依照刑法第二百十九條之規定宣告沒收。
四、又本案告訴人在附件一、二、三、四所示借貸契約擔任連帶保證人之簽名及印文
    ，既係分遭被告偽造及盜用，如無其他原因，自不能僅因此即令告訴人需因被告
    上開偽造私文書及行使偽造私文書之行為，而負各該債務連帶保證人之責任。被
    告尚無因此而取得「告訴人成為其貸款行為之連帶保證人」之不法利益之可言。
    又本案被告雖有上開偽造私文書及行使偽造私文書之行為，但被告仍係以自己為
    債務人而向新竹企銀苑裡分行辦理借款。新竹企銀苑裡分行承辦人員陳明偉於本
    院訊問時，既證稱被告先前與該銀行往來之信用還不錯，而就附件一、二、三、
    四所示借貸契約，被告於八十五年間依序分別借用之六十七萬元、三十萬元、六
    十萬元、及一百萬元，依新竹企銀苑裡分行所提出之借貸明細表（見八十八年度
    偵續字第一三號偵查卷宗第四五頁以下，及本院卷宗第四八頁），顯示被告於借
    貸以後，原先亦均有逐期繳納本息，係至八十七年五月間，才未續繳貸款本息，
    上開借貸所積欠之金額，亦依序分別為四十萬八千七百五十二元、二十八萬九千
    二百五十五元、四十五萬五千一百二十元、及七十四萬三千八百十一元。被告辯
    稱係因嗣後經濟惡化，才停繳貸款本息，尚非不可採信。參酌上情，本院認本案
    尚無積極之證據足以證明被告向新竹企銀苑裡分行辦理上開借貸之時，即有為自
    己不法所有之意圖，尚難遽認其另犯詐欺罪責。又本案附件一、二、三所示之借
    貸契約係新竹企銀苑裡分行人員陳明偉向被告延攬，附件四所示之借貸契約則係
    新竹企銀苑裡分行人員徐麗月向被告延攬。依原審及本院訊問新竹企銀苑裡分行
    人員陳明偉、徐麗月、劉碧霞、劉銘輝結果，顯示上開銀行人員在延攬客戶借貸
    之時，均係由貸款延攬人與借款人及保證人接洽，對保手續則請同事蓋章，容有
    未依規定切實執行之情形。是陳明偉既曾在八十五年六月間，在被告與告訴人連
    繫之後，與被告到告訴人之友人陳茂春在苗栗縣苑裡鎮○○路八十七號之住所，
    請告訴人在新竹企銀苑裡分行如附件二所示之「卡通融貸款契約」、及附件三所
    示之「借據」上簽名，且告訴人亦未異議而當場簽名，則陳明偉指稱：其因認為
    被告已向告訴人詳述借貸保證各情，才未向告訴人查證，並因此誤認被告其他借
    據上之告訴人簽名與印文均為真正各情，應非無稽。本案被告與陳明偉非親非故
    ，亦無其他特別交情，衡情陳明偉亦不致與本案被告共犯上開各罪。復查無其他
    確切之證據，尚難以陳明偉前開辦理貸款之疏失，即認其係本案被告前開犯行之
    共犯。以上均併予敘明。
五、原審判決就被告前開所犯予以論罪科刑，固非無見，惟本案被告並未因施用詐術
    ，而取得「告訴人成為其貸款行為之連帶保證人」之不法利益，亦難認定有向新
    竹企銀苑裡分行詐取財物之犯行，且本案亦查無確切之證據，足以認定新竹企銀
    苑裡分行人員陳明偉係本案被告前開犯行之共犯，原審判決為上開認定，均有未
    洽。是本案被告上訴否認犯罪雖無理由，原審判決既有上開可議之處，即屬無可
    維持，自應由本院將原審判決撤銷，並予以改判。爰審酌被告之品行、犯罪手段
    、所生危害及犯罪後之態度等一切犯罪情狀，量處有期徒刑一年五月。偽造之「
    丙○○印」印章一枚、及在附件一所示借據上所偽造之「丙○○」簽名署押共二
    枚與偽造之「丙○○」印文共四枚、及在附件二所示「卡通融貸款契約」上所偽
    造之「丙○○」印文共三枚、及在附件三所示「借據」上所偽造之「丙○○」印
    文共四枚、以及在附件四所示「借據」上所偽造之「丙○○」印文共四枚，均依
    法宣告沒收。
六、據上論斷，應依刑事訴訟法第三百六十九條第一項前段、第三百六十四條、第二
    百九十九條第一項前段、刑法第五十六條、第二百十六條、第二百十條、第二百
    十九條，判決如主文。
本案經檢察官乙○○到庭執行職務。
中      華      民      國      九十     年       七      月     十一   日
                                  臺灣高等法院臺中分院刑事第三庭
                                        審判長法  官  方  艤  駐
                                              法  官  劉  連  星
                                              法  官  廖  柏  基
右正本證明與原本無異。
如不服本判決應於收受送達後十日內向本院提出上訴書狀，其未敘述上訴之理由者並
得於提起上訴後十日內向本院補提理由書（均須按他造當事人之人數附繕本）。
                                              書記官  柯  孟  伶
中      華      民      國      九十     年       七   月     十二   日
附錄本案論罪科刑法條全文：
刑法第二百十六條：
行使第二百十條至第二百十五條之文書者，依偽造、變造文書或登載不實事項或使登
載不實事項之規定處斷。
刑法第二百十條：
偽造、變造私文書，足以生損害於公眾或他人者，處五年以下有期徒刑。
                                                                        Ｉ


司法院資訊處製作；財團法人民間司法改革基金會備份。
